ACORDAO-COMPLETO-2433163

ACÓRDÃO 2926/2020 ATA 41/2020 - PLENÁRIO

VISTOS, relatados e discutidos estes embargos de declaração, opostos por BB Tecnologia e Serviços S.A. (atual Cobra Tecnologia S.A.) e, conjuntamente, por Álvaro Chaves de Lemos, Evandro de Lima Bessa Filho, Francisco Serafim de Barros, Milton Barbosa Cordeiro, Walter Raimundo Lima Franco, João Batista de Melo Bastos, José Carlos Rodrigues Bezerra e Mâncio Lima contra o Acórdão 2347/2020-TCU-Plenário.
ACORDAM os ministros do Tribunal de Contas da União, reunidos em sessão do Plenário, ante as razões expostas pela relatora, e com fundamento nos arts. 32 e 34 da Lei 8.443/1992, em:
9.1. conhecer dos embargos de declaração e rejeitá-los;
9.2. dar ciência desta deliberação aos embargantes, ao Banco da Amazônia S.A. e ao procurador-chefe da Procuradoria da República no Estado do Amazonas, para as providências cabíveis.

Embargos de declaração opostos em face de decisão que julgou irregulares as contas dos responsáveis, condenando-os ao pagamento de débito e multa em razão de irregularidades em contratação que tinha como objeto a implantação do Projeto de Excelência Tecnológica (PET).

Banco da Amazônia S.A.

3. Embargantes: Álvaro Chaves de Lemos (CPF XXX.071.972-XX), BB Tecnologia e Serviços S.A. (CNPJ 42.318.949/0001-84 - atual Cobra Tecnologia S.A.), Evandro Bessa de Lima Filho (CPF XXX.431.947-XX), Francisco Serafim de Barros (CPF XXX.401.811-XX), João Batista de Melo Bastos (CPF XXX.161.242-XX), José Carlos Rodrigues Bezerra (CPF XXX.235.051-XX), Mâncio Lima Cordeiro (CPF XXX.734.472-XX), Milton Barbosa Cordeiro (CPF XXX.480.672-XX) e Walter Raimundo Lima Franco (CPF XXX.806.282-XX).
3.1. Responsáveis: Abidias José de Sousa Júnior (CPF XXX.712.951-XX), Álvaro Chaves de Lemos (CPF XXX.071.972-XX), Ana Lúcia Braga de Araújo (CPF XXX.518.927-XX), Augusto Afonso Monteiro de Barros (CPF XXX.313.362-XX), BB Tecnologia e Serviços S.A. (CNPJ 42.318.949/0001-84 - atual Cobra Tecnologia S.A.), Evandro Bessa de Lima Filho (CPF XXX.431.947-XX), Francisco Serafim de Barros (CPF XXX.401.811-XX), Gilvandro Negrão Silva (CPF XXX.713.192-XX), João Alberto de Souza (CPF XXX.801.733-XX), José Carlos Rodrigues Bezerra (CPF XXX.235.051-XX), João Batista de Melo Bastos (CPF XXX.161.242-XX), Mâncio Lima Cordeiro (CPF XXX.734.472-XX), Milton Barbosa Cordeiro (CPF XXX.480.672-XX) e Walter Raimundo Lima Franco (CPF XXX.806.282-XX).

13.1. Ministros presentes: Benjamin Zymler (na Presidência), Augusto Nardes, Aroldo Cedraz, Raimundo Carreiro e Ana Arraes (Relatora).
13.2. Ministro-Substituto convocado: Augusto Sherman Cavalcanti.
13.3. Ministros-Substitutos presentes: Marcos Bemquerer Costa e André Luís de Carvalho.

ACORDAO-COMPLETO-2514719

Acórdão 2913/2021 - Plenário

ANA ARRAES

ministra Ana Arraes.

Reproduzo, primeiramente, os embargos de declaração da BB Tecnologia e Serviços S.A.; após, os dos demais responsáveis, opostos conjuntamente contra o Acórdão 2347/2020-TCU-Plenário.
"DAS RAZÕES DOS EMBARGOS DA OMISSÃO 
Sem delongas, anote-se que restou consignado no Acórdão, ora embargado, que: 
 (...) 
41. Cabe ressaltar que a unidade técnica autora da instrução anterior acatou o fato superveniente apresentado pela Cobra a respeito do acordo judicial celebrado com o Consórcio Matera, homologado em 16/10/2017 no âmbito do processo 0017771-13.2010.8.19.0203 (peça 121, p. 10) . Tal acordo se relaciona à definição do sobrepreço, trazida pela Sefti, decorrente da diferença entre o valor efetivamente pago pelo Basa à Cobra e o valor pago pela Cobra aos seus fornecedores contratados, de onde restou apurado parcialmente o Contrato 550/2004 (Software Design Informática Ltda./Consórcio Matera) . 
42. Na época da conclusão do relatório elaborado pela Sefti, a empresa Cobra não havia demonstrado o pagamento integral do valor pactuado junto ao tal Consórcio, cuja despesa teoricamente incorrida pela Cobra, à época do cálculo do débito, não havia sido considerada na base de cálculo do sobrepreço em razão justamente da ausência de comprovante de pagamento da quantia total do contrato (peça 136, p. 19) . 
43. Desse modo, em razão do fato superveniente trazido pela Cobra, a unidade técnica considerou adequado o recálculo do débito, acrescentando os valores de R$ 1.320.322,74, constante dos balanços da Matera Systems Informática S.A e R$ 3.203.279,13, relativos às notas fiscais lançadas pela SDConsult Serviços em Informática Ltda., totalizando o montante de R$ 4.523.601,87 ao valor de custo do item Licenças de Software (R$ 26.402.527,14) . Nesse contexto, em decorrência dos supostos pagamentos devidos pela Cobra aos fornecedores, o valor do sobrepreço diminuiria de R$ 11.564.967,04 para R$ 5.910.464,70, sendo a parcela de débito de R$ 5.620.806.75 convertida em crédito no valor de R$ 33.695,58 (peça 136, p. 20) . 
44. Pois bem. Embora na última instrução tenham sido reconhecidos os pagamentos decorrentes do acordo judicial celebrado pela Cobra com o Consórcio Matera para ajuste do valor do débito imputado aos responsáveis, esta unidade técnica não identificou a efetiva comprovação desses pagamentos nos autos. Naquela instrução, há referência tão somente às alegações de defesa apresentadas pela Cobra Tecnologia S.A (peça 120) , bem como ao pedido de homologação de transação judicial entre a Matera e a Cobra, incluindo o demonstrativo dos valores devidos (peça 121) . 
45. Diante dessa situação, esta unidade técnica envidou esforços no sentido de fazer contato com as empresas envolvidas no acordo judicial, a fim de confirmar a consumação de tais pagamentos por parte da empresa Cobra. Foi feito contato telefônico para o número (21) 2408-9800 da Cobra, sem sucesso. Da mesma forma, foi feito contato telefônico para o número (19) 3794-7700 e 3794-7164 junto à Matera, igualmente sem êxito. Ainda, foi enviado e-mail aos representantes da Cobra Tecnologia (celio.queiroz@bbtecno.com.br e fernando.granvile@bbtecno.com.br) , por meio do qual foi solicitada comprovação dos referidos pagamentos, conforme consta da peça 153. No entanto, não houve resposta por parte da empresa. (...) (Grifamos) 
	Excelência, ao findar consignado, no Acórdão embargado - derivado de Sessão Telepresencial, realizada em 26 de agosto de 2020, e publicado em 11 de setembro de 2020 -, que 'esta unidade técnica não identificou a efetiva comprovação desses pagamentos nos autos. Naquela instrução' ou que 'No entanto, não houve resposta por parte da empresa' em relação ao encaminhamento dos comprovantes em testilha, configurouse, clara e notória, omissão em relação a documentação dirigida por esta Embargante, à esta Egrégia Corte de Contas Federal, em 25/06/2020. 
Douta Min. Relatora, a citada documentação, repita-se, encaminhada ao TCU, em 25/06/2020, destinava-se a comprovar o acordo judicial celebrado com o Consórcio Matera, no âmbito do processo 0017771- 13.2010.8.19.0203 e respectivo pagamento. 
Assim, comprovado o pagamento dos valores acordados, no âmbito do citado acordo, por parte desta Embargante, demandar-se-á o abatimento do valor do sobrepreço, que deve restar diminuído de R$ 11.564.967,04 para R$ 5.910.464,70, sendo a parcela de débito de R$ 5.620.806.75 convertida em crédito no valor de R$ 33.695,58, como já reconhecido pela unidade técnica desta e. Corte de Contas (peça 136, p. 20) . 
Excelência, os comprovantes de formalização/homologação do acordo realizado por esta Embargante e a empresa Matera, nos autos do processo 0017771-13.2010.8.19.0203, bem como os comprovantes de pagamentos realizados, foram encaminhados, em 25/06/2020 (doc. anexo) - ou seja, praticamente 2 (dois) meses antes, da Sessão Telepresencial, realizada em 26 de agosto de 2020, da qual se originou o Acórdão embargado -, ao Sr. Diretor, Aderaldo Tiburtino Leite (ADERALDOTL@tcu.gov.br) , da Secex-TCE (Diretoria 5) , em resposta ao seu e-mail datado de 24 de junho de 2020 (doc. anexo) , encaminhado para Célio Queiroz (celio.queiroz@bbtecno.com.br e celio.queiroz@bbtecno.com.br) , Fernando Granvile (fernando.granvile@bbts.com.br) , com cópia à Lisie Alves da Cunha Campanaro (lisieac@tcu.gov.br) : (omissis - disponível no original) .
D. Ministra Relatora, registre-se que esta Embargada, no ato de resposta acima informado e comprovado, levou ao conhecimento desta Egrégia Corte de Contas, os seguintes documentos abaixo listados e, também, ora anexos, que não foram levados em consideração (omissão) quando do julgamento em apreço, o que desagua, por certo, em evidente omissão, que deve ser sanada: I) Petição de Homologação do acordo: (omissis - disponível no original) .
Por oportuno, anote-se que o processo nº 0017771- 13.2010.8.19.0203, que tramitou perante a 2ª Vara Cível de Jacarepaguá, inerente ao acordo pactuado pela Embargante e a empresa Matera, ora em comento, transitou em julgado em 7 de março de 2018, conforme documento anexo: (omissis - disponível no original) .
Diante de todo exposto e do quanto comprovado, requer a Embargante que seja sanada a omissão supra apontada para o fim de que seja reconhecida a comprovação dos pagamentos realizados no âmbito do acordo judicial, celebrado com o Consórcio Matera, que foi homologado em 16/10/2017, por sentença nos autos do processo 0017771-13.2010.8.19.0203 que, inclusive, transitou em julgado em 07/09/2018 e, assim, conforme manifestação já exarada pela unidade técnica desta Corte de Contas, finde o valor do sobrepreço reduzido de R$ 11.564.967,04 para R$ 5.910.464,70, sendo a parcela de débito de R$ 5.620.806.75 convertida em crédito no valor de R$ 33.695,58, conforme item 43, do Acórdão embargado.
DA CONTRADIÇÃO
	Não bastasse a omissão supra noticiada, tem-se, ainda, a evidente contradição colacionada no Acórdão 2347/2020-TCU-Plenário/TCU, ora embargado, vislumbrada no contido de seus itens 9.3 e 9.4, uma vez que, no primeiro item, anote-se, há previsão para abatimento dos valores já satisfeitos, perante o Basa, o que, registre-se, não ocorre no segundo item citado, vejamos: 
 (...) 
 9.3. condenar, solidariamente, Álvaro Chaves de Lemos, Ana Lúcia Braga de Araújo, Evandro Bessa de Lima Filho, Francisco Serafim de Barros, João Batista de Melo Bastos, José Carlos Rodrigues Bezerra, Mâncio Lima Cordeiro, Milton Barbosa Cordeiro, Walter Raimundo Lima Franco e Cobra Tecnologia S.A. ao recolhimento aos cofres do Banco da Amazônia S.A dos valores a seguir especificados, atualizados monetariamente e acrescidos de juros de mora da data do débito até a data do pagamento, abatendo-se os valores já satisfeitos: (omissis - disponível no original) .
9.4. condenar, solidariamente, Álvaro Chaves de Lemos, Ana Lúcia Braga de Araújo, Evandro Bessa de Lima Filho, Milton Barbosa Cordeiro, Walter Raimundo Lima Franco e Cobra Tecnologia S.A. ao recolhimento aos cofres do Banco da Amazônia S.A. do valor a seguir especificado, atualizado monetariamente e acrescido de juros de mora da data do débito até a data do pagamento: (omissis - disponível no original) .
Ou seja, d. Ministra Relatora, enquanto no item 9.3, resta expresso a possibilidade de se realizar o abatendo-se de valores já satisfeitos, o mesmo não se observa do quanto exarado no item 9.4, do Acórdão 2347/2020-TCU-Plenário/TCU, o que, evidentemente, se trata de uma contradição, uma vez que ambos os itens possuem a mesma finalidade, ou seja, determinar o recolhimento aos cofres do Banco da Amazônia S.A, valores especificados, vejamos:
 (...) 
9.3. condenar, solidariamente, Álvaro Chaves de Lemos, Ana Lúcia Braga de Araújo, Evandro Bessa de Lima Filho, Francisco Serafim de Barros, João Batista de Melo Bastos, José Carlos Rodrigues Bezerra, Mâncio Lima Cordeiro, Milton Barbosa Cordeiro, Walter Raimundo Lima Franco e Cobra Tecnologia S.A. ao recolhimento aos cofres do Banco da Amazônia S.A dos valores a seguir especificados, atualizados monetariamente e acrescidos de juros de mora da data do débito até a data do pagamento, abatendo-se os valores já satisfeitos: 
 (...) 
 (Grifamos) 
 (...) 
9.4. condenar, solidariamente, Álvaro Chaves de Lemos, Ana Lúcia Braga de Araújo, Evandro Bessa de Lima Filho, Milton Barbosa Cordeiro, Walter Raimundo Lima Franco e Cobra Tecnologia S.A. ao recolhimento aos cofres do Banco da Amazônia S.A. do valor a seguir especificado, atualizado monetariamente e acrescido de juros de mora da data do débito até a data do pagamento: 
 (...) 
 (Grifamos) 
Pelo exposto e diante da notória contradição, supra trazida ao conhecimento de Vossa Excelência, requer a Embargante que a mesma seja sanada para que reste contemplado, também no item 9.4 do Acórdão 2347/2020-TCU-Plenário/TCU, a possibilidade de se realizar o abatimento de valores já satisfeitos, como já contemplado no item 9.3, do Acórdão em testilha.
DA OBSCURIDADE
Não bastasse a omissão e contradição já trazidas ao conhecimento de Vossa Excelência, noticie-se, também, que restou obscuro quais seriam os débitos alcançados pela prescrição, mencionada no item 52, do Relatório de instrução que subsidiou o Acórdão 2347/2020-TCU-Plenário/TCU, ora embargado, vejamos:
 (...) 
Prescrição da Pretensão Punitiva 
 (...) 
52.No caso em exame, ocorreu a prescrição para a maioria dos débitos, uma vez que as irregularidades sancionadas ocorreram em datas distintas no período de 2005 a 2008, e o ato de ordenação da citação ocorreu em 27/12/2017 (peça 37) . Desse modo, pode ser aplicada sanção aos responsáveis, porém respeitando a mencionada prescrição parcial. (...) (Grifamos) 
Dessa feita, Excelência, e sem mais delongas, requer a Embargante que se esclareça quais foram os débitos alcançados pela prescrição, mencionada no item 52, do Relatório de instrução que subsidiou o Acórdão 2347/2020-TCU-Plenário/TCU, findando-se, desse modo, a apontada obscuridade. 
DO PEDIDO 
Face a todo exposto e do quanto comprovado, documentalmente, requer esta Embargante à Vossa Excelência, que seja sanada: 
i) a omissão supra apontada, para o fim de que seja reconhecida a comprovação dos pagamentos realizados, no âmbito do acordo judicial, celebrado com o Consórcio Matera, que foi homologado em 16/10/2017, por sentença nos autos do processo 0017771-13.2010.8.19.0203 e que, inclusive, transitou em julgado em 07/09/2018 e, assim, conforme manifestação já exarada pela unidade técnica desta E. Corte de Contas, reste o valor do sobrepreço reduzido de R$ 11.564.967,04 para R$ 5.910.464,70, sendo a parcela de débito de R$ 5.620.806.75 convertida em crédito no valor de R$ 33.695,58, conforme item 43, do Acórdão embargado, 
ii) a contradição noticiada, para que reste contemplado, também no item 9.4 do Acórdão 2347/2020-TCU-Plenário/TCU, a possibilidade de se realizar o abatimento de valores já satisfeitos, como já previsto no item 9.3, do Acórdão em testilha, 
iii) a obscuridade trazida à Vosso conhecimento, esclarecendo-se quais foram os débitos alcançados pela prescrição, mencionada no item 52, do Relatório de instrução que subsidiou o Acórdão 2347/2020-TCU-Plenário/TCU. 
Por fim, requer a Embargante que todas as intimações e notificações sejam endereçadas aos advogados Marcelo Alves da Silva, inscrito na OAB/DF sob o nº 44.861 (e-mail: marcelo.alves@bbts.com.br) e Índio Brasil Leite, inscrito na OAB/DF sob nº 19.624 (e-mail: indio.leite@bbts.com.br) , sob pena de nulidade, nos termos do parágrafo segundo, do artigo 271, do CPC/2015."
Os embargos de Álvaro Chaves de Lemos, Evandro de Lima Bessa Filho, Francisco Serafim de Barros, Milton Barbosa Cordeiro, Walter Raimundo Lima Franco, João Batista de Melo Bastos, José Carlos Rodrigues Bezerra e Mâncio Lima foram nos seguintes termos:
"III. DA OMISSÃO:
	A ilustre Ministra Relatora do presente Acórdão acolheu na totalidade a análise feita pela unidade técnica que entendeu por rejeitar as alegações de defesa apresentadas pelos Embargantes, no entanto, a decisão restou omissa quando cotejada aos elementos constantes do processo. 
III. 1 - DA NECESSIDADE DE MANIFESTAÇÃO QUANTO À REABERTURA DO CONTRADITÓRIO EM FAVOR DA COBRA: 
	Ao adotar integralmente a análise exarada pela unidade técnica, a ilustre Relatora não trouxe qualquer consideração quanto à reabertura da instrução processual em favor da COBRA que, com o devido respeito, redundou em exercício de contraditório diferido em favor da parte, manifestamente inadmissível, por ofensa ao princípio da isonomia. 
	É inegável que a unidade técnica, ao determinar a reabertura da TCE, possibilitou à COBRA o exercício de novo contraditório em manifesto desequilíbrio em relação aos demais envolvidos. 
	A COBRA, por óbvio, apresentou novas razões de defesa, não obstante, ter respondido nos autos da TCE. E mais: trouxe novas alegações que foram devidamente acolhidas pela unidade técnica, quando sabidamente precluso seu direito. 
Tal situação não foi considerada a quando do julgamento, no entanto, tem relação direta com a conclusão constante do Acórdão, o que no entendimento dos Embargantes, impinge de nulidade a decisão. 
	Isso porque a COBRA teve todas as condições de tratar da forma que mais lhe convinha, os argumentos lançados na defesa pelas partes, melhorando sua posição nos autos, como de fato se constata pela conclusão do julgamento, o que não pode ser aceito. 
	Sendo assim, por ser questão que diretamente interfere no julgamento e considerando a aparente nulidade, os Embargantes requerem o pronunciamento expresso da Relatoria acerca do desequilíbrio manifesto com o exercício duplo do direito ao contraditório pela COBRA, em sede de alegações de defesa, visto que a empresa já havia tido oportunidade de exercê-lo a quando do PAD instaurado pelo Banco, como também no bojo da própria TCE. 
	O exercício do direito defesa foi exercido duplamente para o mesmo momento processual, tendo a COBRA se valido disso para trazer novos argumentos que interferiram diretamente no resultado da demanda. 
IV - CONTRADIÇÃO 
	Com o devido respeito, os Embargantes entendem que o Acórdão restou contraditório aos fatos e documentos constantes dos autos, fato que remete ao devido esclarecimento, consoante melhor demonstra: 
IV.1 - DA CONTRADIÇÃO EM RELAÇÃO AO ACÓRDÃO Nº 3. 126/2012: 
	Muito embora a ilustre Relatora, acolhendo a manifestação da unidade técnica, tenha asseverado que o Acórdão em epígrafe não discutiu a responsabilidade pelo débito, percebe-se que o que se decidiu naquele momento, tem relação direta com o objeto da presente decisão, não podendo, portanto, dissociar-se. 
	Nesse sentido, reside contradição na afirmação da Relatora que inexiste nos autos elementos que demonstrem a boa-fé dos responsáveis ou a ocorrência de outras excludentes de culpabilidade (item 41 do voto) . 
	É contraditória a premissa quando cotejada com relatório de instrução dos autos do TC Processo 019.534/2006-0, que serviu de fundamento para voto constante do Acórdão 3.126/2012 e que origina a TCE. 
	Naquela oportunidade, entenderam os auditores, entendimento este recepcionado pelo ilustre Relator do Acórdão que os gestores, ante o que se depreende dos autos, agiram sem intenção malévola de prejudicar a Administração Pública ou com o propósito de beneficiar terceiros (...) , o BASA acreditava, realmente, que a contratação da COBRA era a melhor solução, que os resultados seriam positivos. 
	Ora, partindo da ilação que o Banco instaurou a TCE a partir de determinação constante do Acórdão 3126/2012-TCU-Plenário, onde se concluiu, de forma inequívoca, que os gestores não agiram com dolo ou má-fé, muito pelo contrário, há uma afirmação clara no sentido de reconhecimento da BOA-FÉ, não se concebe que agora passem estes a terem reconhecida a má-fé. 
	Há, portanto, manifesta contradição. Os desdobramentos de um cumprimento de um Acórdão não podem colidir com os seus fundamentos de validade, especialmente quando exaurida à instância administrativa. 
	Veja que o Acórdão 3.126/2012 é que estabelece a obrigação ao Banco de glosar o sobrepreço ou instaurar à TCE visando a recomposição de seu patrimônio. Se nele concluiu-se que houve boa-fé dos gestores, não pode seu apêndice (justamente a TCE) entender de forma diversa, visto que não são ações desconectadas, têm relação direta. 
	Sendo assim, resta contraditório o Acórdão embargado nesse aspecto, fato que gera extrema insegurança jurídica e coloca em dúvida a autoridade das decisões dessa Colenda Corte, com a devida vênia. 
IV.2 - DA CONTRADIÇÃO EM RELAÇÃO À SOLIDARIEDADE: 
	Há contradição na capitação utilizada pela ilustre Relatora no que se refere à solidariedade. 
	Entendeu a ilustre Relatora que a solidariedade seria presumida em face do disposto no art. 16, III, § 2º, da Lei Orgânica do TCU. 
	Mais uma vez, mostra-se o Acórdão em rota de colisão com a decisão de onde deriva."
É o relatório.

Éder Augusto dos Santos Picanço (OAB/PA 10.396) e outros representando o Banco da Amazônia S.A., Francisco Serafim de Barros, Milton Barbosa Cordeiro, José Carlos Rodrigues Bezerra, João Batista de Melo Bastos, Álvaro Chaves de Lemos, Mâncio Lima Cordeiro, Walter Raimundo Lima Franco e Evandro Bessa de Lima Filho; Marcelo Alves da Silva (OAB/DF 44.861) e outros representando a BB Tecnologia e Serviços S.A.

Procurador Marinus Eduardo De Vries Marsico.

EMBARGOS DE DECLARAÇÃO. APRESENTAÇÃO DE NOVOS ELEMENTOS. IMPOSSIBILIDADE DE AVALIAÇÃO PELAS VIAS ESTREITAS DOS EMBARGOS. AUSÊNCIA DE OMISSÃO, CONTRADIÇÃO OU OBSCURIDADE. CONHECIMENTO. REJEIÇÃO.

TOMADA DE CONTAS ESPECIAL (TCE)

Secretaria de Controle Externo de Tomada de Contas Especial (SecexTCE).

Trata-se de embargos de declaração opostos por BB Tecnologia e Serviços S.A. (atual Cobra Tecnologia S.A.) e, conjuntamente, por Álvaro Chaves de Lemos, Evandro de Lima Bessa Filho, Francisco Serafim de Barros, Milton Barbosa Cordeiro, Walter Raimundo Lima Franco, João Batista de Melo Bastos, José Carlos Rodrigues Bezerra e Mâncio Lima contra o Acórdão 2347/2020-TCU-Plenário.
Preliminarmente, cumpre conhecer dos recursos, ante o preenchimento dos requisitos aplicáveis à espécie.
O decisum recorrido rejeitou as contas dos responsáveis, condenou-os em débito e multa, em decorrência de sobrepreço no Contrato 2004/224, que objetivou a implantação do Projeto de Excelência Tecnológica (PET) do Banco Basa.
II. Embargos de BB Tecnologia (mencionada nos autos como Cobra Tecnologia - houve alteração de nome) 
A BB Tecnologia e Serviços S.A., em síntese, argumenta que a decisão foi omissa, ao desconsiderar a existência de documentos que comprovariam o pagamento de valores decorrentes do acordo judicial celebrado com o Consórcio Matera, no âmbito do Processo 0017771-13.2010.8.19.0203; tais pagamentos poderiam elidir parte do sobrepreço apontado nos autos, conforme defende:
"Assim, comprovado o pagamento dos valores acordados, no âmbito do citado acordo, por parte desta Embargante, demandar-se-á o abatimento do valor do sobrepreço, que deve restar diminuído de R$ 11.564.967,04 para R$ 5.910.464,70, sendo a parcela de débito de R$ 5.620.806.75 convertida em crédito no valor de R$ 33.695,58, como já reconhecido pela unidade técnica desta e. Corte de Contas (peça 136, p. 20) . 
Excelência, os comprovantes de formalização/homologação do acordo realizado por esta Embargante e a empresa Matera, nos autos do processo 0017771-13.2010.8.19.0203, bem como os comprovantes de pagamentos realizados, foram encaminhados, em 25/06/2020 (doc. anexo) - ou seja, praticamente 2 (dois) meses antes, da Sessão Telepresencial, realizada em 26 de agosto de 2020, da qual se originou o Acórdão embargado -, ao Sr. Diretor, Aderaldo Tiburtino Leite (ADERALDOTL@tcu.gov.br) , da Secex-TCE (Diretoria 5) , em resposta ao seu e-mail datado de 24 de junho de 2020 (doc. anexo) , encaminhado para Célio Queiroz (celio.queiroz@bbtecno.com.br e celio.queiroz@bbtecno.com.br) , Fernando Granvile (fernando.granvile@bbts.com.br) , com cópia à Lisie Alves da Cunha Campanaro (lisieac@tcu.gov.br) : (omissis - disponível no original) "
Não assiste razão à embargante. O acórdão embargado dispôs que:
"33. Já quanto à existência de acordo judicial, o qual elevaria o montante de recursos pagos pela Cobra a seus fornecedores, alterando o valor do sobrepreço, verifico não haver a efetiva comprovação desses pagamentos nos autos, conforme análise da unidade técnica, devendo-se manter o débito em seu valor original:
"46. Primeiramente, cabe ressaltar que, aparentemente, a unidade técnica (instrução anterior a esta) que analisou as alegações de defesa apresentadas pela empresa Cobra Tecnologia se apegou à sentença judicial propriamente dita, por meio da qual foram determinados os prazos para que os pagamentos fossem efetuados, porém, sem validar a comprovação dos efetivos pagamentos (peça 121, p. 2-5) . Considerando, inclusive, que a sentença possa ser eventualmente derrubada, entende-se que ela não comprovaria o pagamento nem o direito. Portanto, vale dizer que se aceitarmos despesa sem a comprovação de seu pagamento, abre-se o precedente para acatar futuras despesas não aceitas nos processos. 
47. Assim sendo, muito embora tenha sido sugerido o acatamento dos pagamentos convencionados no acordo judicial e o consequente abatimento no valor do sobrepreço calculado (instrução anterior a esta) , entende-se que tal proposta se mostra inaceitável, haja vista não ter sido possível confirmar os pagamentos acordados. Portanto, o valor a ser imputado como débito deve ser aquele inicialmente apurado na instrução de citação (peça 35) , que corresponde ao montante de R$ 11.564.967,04, calculado com base na diferença dos valores de venda da empresa Cobra Tecnologia S.A. ao Banco da Amazônia S.A, propostos no cronograma físico-financeiro do referido contrato e nos seus 6º, 7º e 14º Termos Aditivos (R$ 113.732.103,22) e o valor de custo da empresa Cobra acrescido de 25% (R$ 102.167.136,18) , conforme metodologia constante dos parágrafos 151 a 160 da instrução da Sefti (Secretaria especializada na área de TI do TCU) ."
Em que pese o fato de os recorrentes trazerem comprovantes de pagamentos e notas fiscais, observo que esses documentos não constavam dos autos até então: há cópias de mensagens eletrônicas trocadas entre unidade técnica e embargante sobre o assunto, mas os documentos (comprovantes de pagamento) não se encontravam nos autos até a prolação da decisão embargada. Dessa forma, há novos elementos juntados que não são passíveis de análise na via estreita dos embargos de declaração, que, logo, devem ser rejeitados nesse particular, pela ausência de omissão no Acórdão 2347/2020-TCU-Plenário.
A empresa argumenta ainda que a decisão foi contraditória, pois, enquanto, no subitem 9.3, resta expressa a possibilidade de realizar o pagamento do débito, abatendo os valores já satisfeitos, o mesmo não se observa no disposto no subitem 9.4, o que resultaria em contradição, porquanto ambos os subitens possuem a mesma finalidade, ou seja, determinar o recolhimento aos cofres do Banco da Amazônia S.A. dos valores especificados.
O argumenta não prospera.
O referido subitem 9.3 possui parcelas de crédito (valores já devolvidos) , que deverão ser abatidas, conforme consta do dispositivo daquela decisão; já no subitem 9.4 só consta valor de débito, e, por conta disso, não há a frase "abatendo-se os valores já satisfeitos", inaplicável.
Por fim, a BB Tecnologia aponta que a decisão é obscura, pois não restariam claros os débitos alcançados pela prescrição, ponto mencionado no item 52 do relatório condutor do decisum.
Não há obscuridade. O item 52 trata da prescrição da pretensão punitiva. O critério utilizado para aplicação dessa prescrição está claro no voto da decisão: nos termos do Acórdão 1441/2016-TCU-Plenário, que firmou entendimento sobre a matéria. Os responsáveis não sujeitos à prescrição da pretensão punitiva, nos termos do referido acórdão, estão listados na parte dispositiva da decisão embargada.
III. Embargos dos demais recorrentes (apresentados conjuntamente) 
Alegam que a decisão foi omissa porque a BB Tecnologia teria tido a oportunidade de se manifestar nos autos em mais ocasiões que os demais embargantes, o que teria melhorado a sua posição no processo, como se constataria pela conclusão do julgamento: inaceitável, segundo sua visão.
O argumento não prospera. A empresa está condenada solidariamente com os embargantes ao pagamento do débito constante dos autos. Assim, não há que se falar que a BB teria melhorado sua posição em relação aos outros embargantes. Além disso, a todos os responsáveis foi dada a oportunidade de se manifestar por ocasião de suas respectivas citações. Porventura se a BB Tecnologia se manifestou mais vezes, seja na fase interna, seja na externa da TCE, é decorrência normal do processo dos controles interno e externo na apuração dos fatos, e não de tendência a beneficiá-la.
Alegam contradições no decisum recorrido, pois o Acórdão 3126/2012-TCU-Plenário é que estabeleceria a obrigação ao banco de glosar o sobrepreço ou instaurar a TCE visando à recomposição de seu patrimônio. Naquela deliberação (proferida no TC Processo 019.354/2006-0) , estaria demostrada a boa-fé dos gestores. Assim, considerando que esta TCE foi instaurada a partir de comando daquele acórdão, não poderia concluir diversamente do que lá foi decidido. Argumentam, ainda, que, no âmbito do Acórdão 3.126/2012, não há qualquer menção à solidariedade dos responsáveis pelo débito. Logo, esta TCE, derivada daquele decisum, não poderia divergir, a configurar contradição. Por fim, alegam que haveria comunicação entre esta TCE e o processo de arbitragem, pois esta influenciaria no cálculo do sobrepreço apurado nestes autos.
Não há tais contradições. Os responsáveis repetem argumentação já avaliada no acórdão recorrido, com o propósito de rediscutir o mérito. Cito trechos do voto da decisão embargada afetos ao assunto:
"14. Esclareço que, no âmbito do Acórdão 3126/2012-TCU-Plenário, não se discutiu a responsabilidade pelo débito. Aliás, naquele momento, nem se tratava de débito, pois o próprio acórdão determinara a retenção do sobrepreço apurado no âmbito do Contrato 2004/224. Acaso o valor do sobrepreço tivesse sido retido, não haveria que se falar em débito, nem tampouco se apurariam responsabilidades. Portanto, improcedente a afirmação de que a citada decisão concluiu ser somente a empresa Cobra responsável pelo débito ou pelo sobrepreço. Assim, uma vez que não foi possível fazer a retenção deste último, pela ausência de saldo no contrato, e que a Cobra Tecnologia S.A. não restituiu voluntariamente os valores, o sobrepreço apurado se converte em superfaturamento, gerando, portanto, débito, cuja responsabilidade deve ser apurada.
15. Com relação ao argumento de que somente a Cobra Tecnologia S.A. seria responsável pelo superfaturamento apurado, a afirmação não procede. A execução do contrato com a referida empresa somente foi possível em razão da assinatura aposta pelos responsáveis no documento e nos respectivos termos aditivos, bem como pelo fato de, durante o processo de contratação, ter sido exarado o Relatório de Justificativas Técnicas para Contratação de Empresa Integradora de Sistemas Informatizados, que consignou a aprovação dos preços propostos pela empresa, julgando-os aceitáveis e vantajosos para a Administração, subsidiando a celebração do Contrato 2004/224.
16. No que concerne à solidariedade, a Lei Orgânica do Tribunal de Contas da União (Lei 8.443/1992) traz a previsão expressa em seu artigo 16:
'Art. 16. As contas serão julgadas:
 (...) 
III - irregulares, quando comprovada qualquer das seguintes ocorrências:
 (...) 
§ 2° Nas hipóteses do inciso III, alíneas c e d deste artigo, o Tribunal, ao julgar irregulares as contas, fixará a responsabilidade solidária:
a) do agente público que praticou o ato irregular, e
b) do terceiro que, como contratante ou parte interessada na prática do mesmo ato, de qualquer modo haja concorrido para o cometimento do dano apurado.'
17. Portanto, via de regra, no caso de dano ao erário decorrente de execução de contrato, há solidariedade entre os agentes públicos que derem causa a débito e a empresa contratada, de sorte que não procede o argumento dos responsáveis de que é necessária a comprovação de má-fé ou dolo.
 (...) 
31. Ressalto que o compromisso firmado entre as partes na câmara arbitral excluiu o sobrepreço apurado pelo TCU como matéria passível de arbitragem, como consta do item 5.23 do Termo de Arbitragem 93/2014/SEC1, abaixo transcrito:
'5.23. Cumpre assinalar, por fim, que não se postulará nesta arbitragem o pagamento da condenação de cerca de R$ 11,5 milhões, determinada em acórdão do TCU, já confirmado e imutável, vez que ela será objeto de Tomada de Contas Especial, a ser em breve requerida.'"
Por fim, os recorrentes alegam a existência de fato novo, constante de publicação de nova sentença arbitral, que deveria ser analisada no âmbito destes embargos.
Não há como acolher o pleito. A via estreita dos aclaratórios não comporta avaliação de novos documentos juntados aos autos.
Assim, deve-se conhecer dos embargos e rejeitá-los.
Diante do exposto, voto por que seja aprovada a minuta de acórdão que trago à análise deste Colegiado.
TCU, Sala das Sessões Ministro Luciano Brandão Alves de Souza, em 28 de outubro de 2020.
ANA ARRAES 
Relatora